臺灣高等法院高雄分院民事判決　　　　100年度上易字第177號
上　訴　人　東昇紙器工廠股份有限公司
法定代理人　許登燦
訴訟代理人　李春錦律師
被 上 訴人　俊在企業有限公司
法定代理人　陳憲章
訴訟代理人　利美利律師
被 上 訴人　台灣自來水股份有限公司
法定代理人　阮剛猛
訴訟代理人　侯永福律師
被 上 訴人　台灣電力股份有限公司
法定代理人　陳貴明
訴訟代理人　蘇俊誠律師
上列當事人間因損害賠償事件，上訴人對於民國100 年5 月12日
臺灣高雄地方法院97年度訴字第741 號第一審判決提起上訴，本
院於100年8月30日辯論終結，茲判決如下：
    主  文
上訴駁回。
第二審訴訟費用由上訴人負擔。
    事 實 及 理 由
一、上訴人主張：被上訴人台灣省自來水股份有限公司（下稱台
    水公司）定作「阿公店水庫至路竹淨水場導水管」工程（下
    稱系爭工程），由被上訴人俊在企業有限公司（下稱俊在公
    司）承攬，施工地點包括伊門前道路。而伊為被上訴人台灣
    電力股份有限公司（下稱台電公司）「高壓需量電力」之用
    戶，在伊門前道路下埋設有連結台電公司高壓輸電纜線之用
    戶自備電纜線（下稱系爭電纜線），台電公司於道路施工時
    ，負有告知承攬廠商系爭電纜線設置狀況之義務；台水公司
    亦負有指示俊在公司避開系爭電纜線之義務。詎台電公司、
    台水公司之受僱人均疏未注意事先指示俊在公司避開系爭地
    下電纜線，及俊在公司員工於95年12月12日在伊門前道路施
    作系爭工程時，亦疏未注意地下電纜線之埋設情形，致不慎
    挖斷伊埋設之系爭電纜線，造成伊全面停電，而受有製作瓦
    楞紙箱生產線上之原料及半成品報廢之損失計49,155元（其
    中紙板損失20,000元、油墨損失2,920 元、漿糊損失22,500
    元、鍋爐重油燃料損失3,735 元），及支出臨時線路復電工
    程費用157,500 元、審核正式線路復電工程之技師費12,600
    元、申請正式線路復電工程之遷移責任分界點之線補費3,60
    0 元、正式線路復電工程費用147,000 元、更換製作瓦楞紙
    箱機械之變壓器費用155,200 元，暨營業利益損失414,945
    元，合計受有損害940,000 元。被上訴人就其受僱人執行職
    務，因過失所致伊之損害，應依民法第188 條第1 項之規定
    負連帶賠償責任；公路用地使用規則第9 條、第8 條負賠償
    責任；台水公司應另依同法第189 條之規定，賠償伊所受損
    害。原審為其敗訴之判決，上訴人不服提起上訴，於本院聲
    明：(一)原判決廢棄。(二)被上訴人應連帶給付上訴人940,000
    元，及其中939,642 元自96年12月26日起至清償日止，按週
    年利率5%計算之法定遲延利息。
二、被上訴人均以：
  (一)上訴人於100 年4 月28日變更依民法第188 條規定，對伊請
    求損害賠償，惟其時上訴人對伊之受僱人之損害賠償請求權
    均已罹於時效，對於僱用人亦不能再為請求。就上訴人所指
    之損害，除關於製作瓦楞紙箱生產線上之原料、半成品報廢
    損失計49,155元部分外，其餘均否認其真正。且申請恢復用
    電，僅需上訴人公司修復其高壓電纜線即可供電；縱使高壓
    電纜線遭挖斷，變壓器亦不致毀損，上訴人更換變壓器與本
    件停電事故無涉，並涉及更換新品之折舊費用等語。並均聲
    明：上訴駁回。
  (二)台電公司另辯稱：系爭電纜線屬於伊責任分界點以下之用戶
    側設備，其裝置、施工均應由上訴人或建築監工自行檢查，
    及由上訴人負責維護，伊並不負維護義務。台水公司於95年
    10月2 日辦理系爭工程施工前會勘時，伊所屬高雄區營業處
    人員於現場即提供管線圖4 紙，事後並於95年10月11日補附
    管線圖13紙予台水公司，該管線圖內係記載伊埋設之管線，
    無法看出上訴人之自備管線，且上訴人自備之管線位置，亦
    非伊所得知悉，故伊所屬人員雖於會勘現場表示該處無埋設
    管線或管線架空，係指該處無伊埋設之管線，並無可受歸責
    之處等語。
  (三)台水公司另辯稱：伊就系爭工程所訂之工程說明第4 點載明
    ：本工程管線複雜，承商施工前應向各管線（電信、電力等
    ）有關單位查詢及會同..至現場會勘，確認其管線位置..其
    費用已列入施工費用內等語，足見伊於定作時，確已指示、
    要求承攬人俊在公司在開挖前，注意避免挖斷管線。系爭工
    程開挖前，伊已通知包括台電公司高雄區營業處等管線設置
    單位在內，於95年10月2 日共同會勘管線埋設情形，並據台
    電公司與會人員於會勘時表示：「該位置無本處埋設管線皆
    架空」，則伊與俊在公司基於此資訊，無從得悉上訴人門前
    道路埋設系爭地下電纜線情形，故俊在公司挖斷該電纜線，
    係屬不能注意，伊之指示亦無過失，上訴人依民法第188 條
    或第189 條規定向伊主張侵權行為請求損害賠償，並無理由
    。再者，依台電公司要求，用戶自行設置電纜線需於上方約
    40、50公分處，沿管線位置走向鋪設警示帶及防護沙層，俾
    事後其他單位挖掘地面時，得以注意防範，惟本件挖斷之電
    纜線上方並無鋪設任何警示帶及防護沙層，致俊在公司無法
    預知其下有電纜線，是伊公司及俊在公司皆不可歸責；縱伊
    需負賠償責任，上訴人就損害之發生亦與有過失等語。
  (四)俊在公司另辯稱：95年10月2 日系爭工程施工前會勘時，依
    台電公司提供之管線圖，並無上訴人公司私設之系爭電纜線
    ，伊無法事先注意，並無過失可言。又系爭電纜線埋設深度
    僅有90公分，且未依台電公司相關規定埋設警示帶，又未作
    任何包覆保護，上訴人就本件事故之發生與有過失等語。
三、兩造不爭執事項：
  (一)上訴人為台電公司「高壓需量電力」之用戶，上訴人門前道
    路埋設有連結台電公司高壓輸電纜線之系爭用戶自設電纜線
    。
  (二)台水公司定作系爭工程，由俊在公司承攬，施工地點包括上
    訴人門前道路。
  (三)俊在公司於95年12月12日在上訴人門前道路施作系爭工程時
    ，挖斷上訴人施設之系爭電纜線。
  (四)台水公司於95年10月2 日辦理系爭工程施工前會勘，台電公
    司所屬高雄區營業處及台水公司、俊在公司均曾派員參與會
    勘，製有會勘會議紀錄。
  (五)依台電公司要求，用戶自行設置電纜線需於上方約40、50公
    分處，沿管線位置走向鋪設警示帶及防護沙層。
  (六)上訴人於96年12月17日提起本件訴訟；上訴人於100 年4 月
    28日變更依民法第188 條規定起訴。
  (七)台水公司於97年1 月4 日提出之答辯狀檢附95年10月2 日就
    施工地點有無地下管線之會勘紀錄，該紀錄有台水公司、俊
    在公司、台電公司到場會勘人員顏茂盛、陳憲章、李其明之
    簽名。上訴人於97年1 月28日收受該答辯狀。
  (八)台電公司高雄區營業處等管線設置單位，於95年10月2 日共
    同會勘管線埋設情形，並據台電公司與會人員於會勘時表示
    ：該位置無本處埋設管線皆架空等語；嗣後所提供之電纜線
    配置圖，亦未繪出上訴人自備之電纜線位置。
四、關於被上訴人抗辯上訴人對於被上訴人受僱人之請求權已罹
    於時效消滅之爭點，本院之判斷為：
  (一)按民法第184 條所規定之侵權行為類型，均適用於自然人之
    侵權行為，上訴人為法人自無適用之餘地。民法第185 條規
    定之共同侵權行為，亦同。至於法人侵權行為則須以其董事
    或其他有代表權人，因執行職務所加於他人之損害，法人始
    與行為人連帶負賠償之責任（民法第28條）。若該法人之員
    工因執行職務，不法侵害他人之權利，則依民法第188 條之
    規定，該法人亦須連帶負賠償責任。
  (二)上訴人起訴主張台水公司定作系爭工程，由俊在公司承攬，
    施工地點包括上訴人門前道路。而上訴人在門前道路下埋設
    系爭電纜線，台電公司於道路施工時，負有告知承攬廠商系
    爭電纜線設置狀況之義務；台水公司亦負有指示俊在公司避
    開系爭電纜線之義務。詎台電公司、台水公司竟怠於業務上
    應盡之注意，疏未指示俊在公司避開系爭電纜線，及俊在公
    司於95年12月12日在伊門前道路施作系爭工程時，亦疏未注
    意地下電纜線之埋設情形，致挖斷系爭電纜線，造成伊全面
    停電，而受有損害，依民法第184 條、185 、條189 條之規
    定請求被上訴人連帶賠償其所受之損害等語，有起訴狀足憑
    。惟被上訴人均為法人，除其負責人執行職務所加於他人之
    損害，法人始與行為人連帶負賠償之責任外，並不認法人有
    民法第184 條所規定之侵權行為能力，業如上述。原審因此
    要求兩造就法人有無侵權行為能力一節，表示意見（原審(二)
    卷569 頁）。上訴人於100 年4 月28日始改稱：被上訴人之
    受僱人執行職務不法侵害其權利，致其受有損害，被上訴人
    應依民法第188 條規定負僱用人之侵權行為責任；因不知被
    上訴人之受僱人姓名，故僅對被上訴人請求賠償等語，有該
    日筆錄可稽（原審(二)卷576 頁）。
  (三)又連帶債務人中之一人消滅時效已完成者，依民法第276 條
    第2 項規定，固僅該債務人應分攤之部分，他債務人亦同免
    其責任，惟民法第188 條第3 項規定僱用人賠償損害時，對
    於為侵權行為之受僱人有求償權，則僱用人與受僱人間並無
    應分擔部分可言，倘被害人對為侵權行為之受僱人之損害賠
    償請求權消滅時效已完成，如僱用人不得援用受僱人之時效
    利益，就全部債務同免責任，則於其為全部清償後，尚得向
    受僱人為全部求償，無異剝奪受僱人之時效利益，顯非事理
    之平（最高法院85年度台上字第1131號、第651 號、87年度
    台上字第1440號、95年度台上字第1235號判決皆同此意旨）
    。
  (四)查，本件事故發生於95年12月12日，而被上訴人開挖系爭工
    程前，業於95年10月2 日就施工地點有無地下管線進行會勘
    ，有台水公司第七區管理處岡山服務所95年10月4 日台水七
    岡工字第09500024820 號函附「岡山嘉華路等汰換工程(一)（
    WZ-00-0000-00 ）」施工前會勘會議紀錄可參（原審(一)卷第
    40至44頁），該資料並早於97年1 月4 日即由被上訴人附於
    答辯狀中提出予上訴人。觀諸該會議紀錄內容，有台水公司
    、俊在公司、台電公司到場會勘人員顏茂盛、陳憲章、李其
    明之簽名。則上訴人於系爭事故發生當時，縱然無法確知應
    負侵權行為責任之行為人，而無從對行為人與僱用人一併起
    訴請求連帶賠償所受損害。然其於97年1 月4 日收受被上訴
    人前開會議紀錄後，已得知悉受僱於被上訴人之各該實際侵
    權行為人，卻遲未對受僱人為請求，自上訴人97年1 月4 日
    知悉或可得知悉實際侵權行為人之時起算迄今，業已超過2
    年，致其對被上訴人之受僱人之侵權行為損害賠償請求權罹
    於時效。而僱用人依民法第188 條應負之賠償責任，與受僱
    人間既無內部分擔部分可言，如因上訴人怠於對受僱人行使
    權利，致僱用人於受賠償請求並為賠償後，對於取得時效利
    益之受僱人無從再為求償，將違該條規定之旨而有失公平，
    是僱用人自得援用該受僱人之時效抗辯，拒絕全部給付。從
    而，上訴人依民法第188 條之規定，請求被上訴人負侵權行
    為責任，於法尚有未合。
  (五)另上訴人主張除民法第188 條第1 項、第189 條但書之規定
    外，尚以公路法第79條第1 項授權交通部訂定之「公路用地
    使用規則」第9 條、第8 條為請求權之法律依據。查，公路
    法第79條第1 項規定「公路用地使用之申請程序、使用限制
    、設置位置及監督管理等事項之規則，由交通部定之」；交
    通部因此訂定之「公路用地使用規則」，依其性質僅為行政
    命令，自不得逾越前開母法所授權之範圍甚明。然其第8 條
    規定「使用公路用地之設施，由使用人負責養護，如因養護
    不善致他人遭受損害時，應由使用人負責賠償」及第9 條規
    定「使用人因使用公路用地，致使公路設施損毀或肇致災害
    時，其修復賠償應由使用人負責」，其中有關應由使用人負
    責賠償之規定，係對於使用者所課之賠償義務，顯非公路用
    地主管機關管理公路用地使用之程序等細節性或技術性事項
    ，非其權限所能訂定，該等規定並非獨立之請求權基礎，使
    用人應否負損害賠償責任，仍應依民法相關規定之，故上訴
    人依公路用地使用規則第9 條、第8 條規定，請求被上訴人
    負賠償責任，自無可採。
五、關於台水公司對於系爭事故之發生，是否就系爭工程施作之
    指示有過失之爭點，本院之判斷為：
  (一)按承攬人因執行承攬事項，不法侵害他人之權利者，定作人
    不負損害賠償責任。但定作人於定作或指示有過失者，不在
    此限，民法第189 條定有明文。故承攬人為承攬事項，加害
    於第三人者，定作人除於定作或指示有過失外，不負賠償之
    義務（最高法院18年上字第2010號判例參照）。
  (二)上訴人主張台水公司為系爭工程之定作人，負有指示系爭工
    程承攬人俊在公司避開其所有位於開挖地點之電纜線之義務
    ，然台水公司未盡指示之注意義務，顯有過失云云。經查，
    台水公司與俊在公司就系爭工程所訂之工程說明第4 點已約
    定：「本工程管線複雜，承商施工前應向各管線（電信、電
    力等）有關單位查詢及會同... 至現場會勘，確認其管線位
    置... 其費用已列入施工費用內，若有損害，承商應負賠償
    之責。」（原審(一)卷第39頁），足認台水公司於定作時，確
    已指示、要求承攬人俊在公司在開挖前應注意及避免挖斷管
    線。再者，系爭工程開挖前，台水公司即通知包括俊在公司
    、台電公司高雄區營業處等管線設置單位，於95年10月2 日
    共同會勘管線埋設情形，並據台電公司與會人員於會勘時表
    示：「該位置無本處埋設管線皆架空」，有前揭施工前會勘
    會議紀錄在卷可稽（原審(一)卷第40至44頁），顯見台水公司
    於系爭工程施工前之95年10月2 日，已通知該路段之公路主
    管機關即岡山鎮公所、交通部公路總局第三養護工程處高雄
    工務段，會同包括台電公司、俊在公司在內之管線機構，辦
    理現場勘查，以明既有管線之埋設情形。足認台水公司已盡
    指示俊在公司注意之義務。況台電公司在該次會勘會議時稱
    ：該位置並無本處埋設管線皆架空等語（原審(一)卷第43頁）
    ；於嗣後所提供之電纜線配置圖，亦無繪出上訴人自備之電
    纜線，此亦據台電公司陳述在卷（原審(二)卷第129 至130 頁
    ）。而台水公司並非系爭高壓電纜線之主管及審核單位，僅
    能依循台電公司提供之資料及圖說為憑，台電公司既未指明
    系爭電纜線埋設位置，尚難期待台水公司自其他管道取得相
    關資訊。是上訴人指稱台水公司有指示上之過失，主張台水
    公司應依民法第189 條之規定負侵權行為損害賠償責任，亦
    無理由。
六、從而，上訴人依民法第188 條規定所為請求，既因其對實際
    侵權行為人（即被上訴人之受僱人）之請求權已罹於時效，
    並經被上訴人援為抗辯，而不得再對被上訴人主張，及台水
    公司就其定作之指示並無過失，不負民法第189 條規定之侵
    權行為損害賠償責任，及不得依公路用地使用規則第9 條、
    第8 條請求，則上訴人之請求俱無理由，不應准許。原審為
    上訴人敗訴之判決，並駁回其假執行之聲請，並無不合。上
    訴意旨指摘原判決不當，求予廢棄改判，為無理由，應予駁
    回。
七、據上論結，本件上訴為無理由，依民事訴訟法第449 條第1
    項、第78條，判決如主文。
中    華    民    國  100     年    9     月    13    日
                            民事第五庭
                                審判長法官  簡色嬌
                                法      官  林紀元
                                法      官  陳真真
以上正本證明與原本無異。
本件不得上訴。
中    華    民    國  100     年    9     月    13    日
                                書  記  官  陳金卿